【裁判字號】    99,訴,5
【裁判日期】    990604
【裁判案由】    返還不當得利
【裁判全文】
臺灣基隆地方法院民事判決                 99年度訴字第5號
原      告  乙○○
訴訟代理人  蔡宏修律師
複代理人    甲○○
被      告  丙○○
            丁○○
上列當事人間請求返還不當得利事件，本院於民國99年5月25日
言詞辯論終結，判決如下：
    主  文
被告丙○○應給付原告新臺幣佰玖拾萬捌仟壹佰拾元，
及自民國九十九年一月十二日起至清償日止，按年息百分之五計
算之利息。
原告其餘之訴駁回。
訴訟費用由被告丙○○負擔。
本判決於原告以新臺幣壹佰拾壹萬仟元為被告丙○○供擔保
後，得假執行。但被告丙○○如以新臺幣佰玖拾萬捌仟壹佰
拾元為原告預供擔保，免為假執行。
原告其餘假執行之聲請駁回。
    事實及理由
一、按訴狀送達後，原告不得將原訴變更或追加他訴，但擴張或
    減縮應受判決事項之聲明者，不在此限，民事訴訟法第255
    條第1項第3款定有明文。原告於起訴時請求被告應連帶給付
    新臺幣（下同）400萬元，及自起訴狀繕本送達翌日起至清
    償日止，按年息5%計算之利息，嗣於本院最後言詞辯論期日
    變更聲明為請求被告連帶給付3,938,133元，法定遲延利息
    部分之請求則不變，核屬應受判決事項聲明之減縮，合於上
    開規定，先予敘明。
二、原告主張：
(一)被告丙○○、丁○○分別為原告之女兒及女婿，被告等於民
    國93年6月28日趁原告身體狀況不佳時，佯稱原告於蘇澳郵
    局內之定存有問題，原告信以為真，即將其所有之定存存款
    250萬元解約，詎被告等竟私自將上開款項轉入被告丙○○
    之郵局帳戶，之後被告等更將原告所有土地銀行帳戶內之存
    款150萬元轉入被告丙○○所有之土地銀行帳戶，原告查知
    上情後，多次向被告等催告返還上開款項合計400萬元未果
    ，嗣更對被告等提出詐欺刑事告訴，被告等於該案偵查中陳
    稱願將前揭400萬元交付原告建議之土地銀行設定信託後，
    於固定時間給付固定金額予原告，然被告等自98年8月該案
    偵查起，迄今均未將400萬元交付原告，亦未交土地銀行設
    定信託，則被告等無法律上原因而受有400萬元之利益，原
    告自得依不當得利之法律關係請求被告等返還上開款項。
(二)對被告抗辯之陳述：依信託法第2條：「信託，除法律另有
    規定外，應以契約或遺囑為之。」、最高法院98年台上字第
    2314號判決：「信託行為須委託人以設立信託之意思，與受
    託人訂定契約，並將財產權移轉或為其他處分予受託人，使
    受託人依信託本旨，為受益人之利益或為特定目的，管理或
    處分信託財產之要物行為，信託法第一條定有明文。因此，
    信託行為之委託人就信託財產自須有處分權，方能將財產權
    移轉或為其他處分予受託人。」、48年台上字第887號判例
    ：「主張法律關係存在之當事人，僅須就該法律關係發生所
    須具備之特別要件，負舉證之責任。」、75年台上字第911
    號判決：「查信託乃契約行為，被上訴人主張兩造有信託關
    係存在，為上訴人所否認，被上訴人應就兩造間確已成立信
    託契約之事實負舉證責任。」、84年度台上字第2161號判決
    ：「按主張法律關係存在之當事人，須就該法律關係存在之
    事實，負舉證之責任。本件被上訴人係本於信託物返還請求
    權，訴請上訴人移轉登記系爭土地，自應就其與上訴人原有
    信託關係存在，嗣經終止之事實負責舉證。」、85年度台上
    字第2012號判決：「信託係契約行為，原告主張信託關係存
    在，應就信託契約確已成立之事實，負舉證責任。若其先不
    能舉證，則被告就其抗辯事實即令不能舉證，或其所舉證據
    尚有疵累，亦應駁回原告之請求。」（87年度台上字第562
    號、94年台上字第737號、94年台上字第767號判決均同旨）
    可知，所謂信託行為須委託人以設立信託之意思，與受託人
    訂定契約，並將財產權移轉或為其他處分予受託人，使受託
    人依信託本旨，為受益人之利益或為特定目的，管理或處分
    信託財產，始屬當之。因此，信託行為之委託人就信託財產
    自須有處分權，方能將財產權移轉或為其他處分予受託人。
    惟本件被告等業已自承系爭400萬元確係原告所有，復未舉
    證原告有授權予被告等處分上開400萬元之情事，揆諸上開
    信託法第2條及最高法院98年台上字第2314號判決之見解，
    被告等未經原告同意，逕自將上開款項信託，於法殊有未合
    ，原告自得請求被告將上開款項返還。又被告雖抗辯已將系
    爭400萬元信託並以原告為受益人云云，惟被告等未提出信
    託契約以實其說，揆諸上開信託法及最高法院判例、判決之
    見解，原告否認被告等有將上開款項設定信託，被告等自應
    舉證以實其說，洵屬適法。另被告等雖提出土地銀行綜合存
    款存摺作為渠等有信託之依據，惟該存款存摺戶名載為「丙
    ○○乙○○」，足認被告丙○○亦對該帳戶有處分權，而被
    告等未提出本件信託契約已如前述，則被告丙○○是否可逕
    自將上開銀行帳戶之存款自由提領，令人質疑，是被告等竟
    以被告丙○○及原告之名開設信託帳戶，復執此稱已將系爭
    400萬元設定以原告為受益人之信託，顯係前後矛盾，不應
    採信，且被告自承將上開400萬元盡數交付信託，然觀諸上
    開銀行帳戶，僅有存入200萬元，要與被告等供述之400萬元
    相距甚遠，更未說明其餘200萬元之去處，足見被告等之證
    言顯有重大瑕疵。
(三)基於前述，聲明：被告應連帶給付原告3,938,133元，及自
    起訴狀繕本送達翌日（99年1月12日）起至清償日止，按年
    息5%計算之利息；原告願供擔保聲請宣告假執行。
三、被告方面：
(一)被告丙○○：被告等已將系爭款項信託，並以原告為受益人
    ，但當初因原告事後反悔不願簽名；被告丙○○承認錢是撥
    到被告丙○○名下；被告已返還6萬元予原告，目前未還款
    項僅餘3,938,133元；被告丙○○同意返還系爭款項予原告
    。聲明：原告之訴駁回。
(二)被告丁○○：同被告丙○○之陳述。
四、首查，原告所交付與被告者乃非特定物之流通貨幣，因此原
    告既經交付而處分非特定物之流通貨幣所有權，由被告取得
    後，其即已失去就該特定物之物權所有權，是以原告依據民
    法第767條主張所有物返還請求權顯屬無據。
五、次查，原告主張依據不當得利之法律關係請求被告丙○○返
    還系爭款項，業據提出臺灣宜蘭地方法院檢察署檢察官不起
    訴處分書影本為證，並為被告丙○○不爭執，堪信原告主張
    為真實，其請求顯有理由，應予准許。至於被告丁○○部分
    因查系爭款項係轉入被告丙○○之帳戶而由被告丙○○占有
    中，此業據原告陳明於起訴狀（見起訴狀第2頁），並經被
    告2 人陳明在卷（見本院99年3月24日言詞辯論筆錄），且
    據本院電詢土地銀行受託信託財產專戶承辦人林榮冠，林冠
    榮稱被告等所稱信託帳戶內之款項原來即係自被告丙○○之
    帳戶所轉入，此有99年4月14日電話記錄附卷可查，顯見系
    爭款項確僅為被告丙○○所占有，被告丁○○既未占有上開
    款項，則被告丁○○並未受有任何利益，原告主張被告丁○
    ○應連帶與被告丙○○返還上開款項，為無理由，則應予駁
    回。
六、綜上所述，原告依不當得利之法律關係，聲明求為判決如主
    文第1項所示，為有理由，應予准許；逾上揭部分洵屬無據
    ，應予駁回。
七、原告陳明願供擔保聲請宣告假執行，就其勝訴部分，核無不
    合，爰酌定相當擔保金額准許之，並依民事訴訟法第392條
    第2項規定，依職權宣告被告丙○○預供擔保，得免為假執
    行；至原告敗訴部分，其假執行之聲請亦失所附麗，併予駁
    回。
八、據上論結，本件原告之訴為一部有理由，一部無理由，依民
   事訴訟法第79條、第390條第2項、第392條第2項，判決如主
   文。
中    華    民    國    99    年    6     月    4     日
                  民事庭法  官  王翠芬
以上正本係照原本作成。
對於本件判決如有不服，應於收受送達後20日內向本院提出上訴
書狀，敘述上訴之理由，上訴於臺灣高等法院，並按他造當事人
之人數附具繕本。
中    華    民    國    99    年    6     月    4     日
                        書記官  李一農

司法院資訊處製作；財團法人民間司法改革基金會備份。
